臺灣高等法院臺南分院刑事判決　　　　　　九十一年度上訴字第一一六一號　　Ｇ
　　　上　訴　人
　　　即　被　告　甲　○　○
右上訴人因偽造文書案件，不服臺灣嘉義地方法院九十年度訴字第五六號中華民國九
一年八月三十日第一審判決（起訴案號：臺灣嘉義地方法院檢察署八十九年度偵緝字
第三四四號），提起上訴，本院判決如左：
      主      文
原判決撤銷。
甲○○連續行使偽造私文書，足以生損害於他人，處有期徒刑壹年肆月。
      事      實
一、甲○○因投資不當，財務不佳，意圖為自己不法所有，基於概括之犯意，於民國
    （下同）八十七年十一月間，在其位於嘉義市○○街二五五號住處，自任會首，
    虛構會員陳榮權、廖燦輝、李茂慶，並邀集癸○○、許嘉惠、乙○○（即劉麗伶
    ）、己○○、丙○○、壬○○○、辛○○、戊○○、庚○○○（即黃齡慧）、丁○○○（即王翠琴）、陳坤城、及蔡太太等人，成立每月會款為新台幣（下同）
    二萬元之互助會，採內標制，期間自八十七年十一月二十五日起至八十九年四月
    二十五日止，會員連同會首共十八名，固定於每月二十五日在其嘉義市○○街二
    五五號住處開標，以空白紙書寫會員姓名及標息為標單（該標單未載有標單二字
    ），以標息最高得標，標完即撕毀。詎甲○○為詐取鉅額互助會款，自第三會起
    先後以上開虛構會員名義及偽造己○○、李金鳳、癸○○、許嘉惠等會員名義得
    標，致壬○○○等會員陷於錯誤，仍然交付會款予甲○○，依序詐得會款約一百
    三十八萬八千九百元（其冒標時間、會次、被冒標人、標息、詐得金額詳如附表
    所示），足以生損害於壬○○○等會員。嗣於八十九年一月二十八日甲○○於收
    齊當期會款後，未交付予得標人丙○○，即捲款潛逃至中國大陸，嗣經壬○○○
    及丙○○發覺活會會員較所剩會期多，始知受騙。
二、案經壬○○○及丙○○訴請臺灣嘉義地方法院檢察署檢察官偵查起訴。
      理      由
一、右揭虛構會員陳榮權、廖燦輝、李茂慶，及偽造己○○、李金鳳、癸○○、許嘉
    惠名義冒標等事實，業據上訴人即被告於原審審理時坦承不諱（原審卷二○二頁
    ），核與被害人乙○○、己○○、丙○○、壬○○○、辛○○、戊○○、庚○○○、丁○○○、癸○○等指訴之情形相符，且有互助會簿在卷可稽。其於本院審
    理時翻異前詞否認有冒標情事，辯稱或因會員退會由伊接手，或向會員借標云云
    ，並舉證人乙○○之夫劉武燦到庭供述乙○○之會係伊標取云云，因與其於原審
    所供不符，況被告於偵查中亦明確供述冒標七人會錢，所辯自無可取。被告偽造
    標單後持以行使競標，致使其他會員陷於錯誤，而如數繳交會款予被告，自足生
    損害於壬○○○等會員。本件被告之犯行，事證明確，堪以認定。
二、惟按民間互助會，會員間標會之習慣，類皆由參與競標者以其名義，在紙上書寫
    出標金即標息，提出參與競標，在形式上不具備刑法第二百十條規定之私文書之
    外觀，但應有私文書之效力，係屬在紙上之文字，依習慣足以表示願出標息之用
    意證明，為同法第二百二十條以文書論之準私文書（最高法院八十二年度臺上字
    第三五０八號判決及同院八十四年度臺上字第四一三０號判決意旨參照）。
三、本件被告甲○○先後冒用其所捏造之會員（或其他會員）名義，於空白紙上填寫
    會員名義及標息之標單，表示各該名義人願出所載標息金額標取會款參與競標，
    並持以行使，向其餘會員，詐取會款，核其所為，係犯刑法第二百十六條、第二
    百二十條、第二百十條之行使偽造（準）私文書罪及同法第三百三十九條第一項
    之詐欺取財罪。所為於標單偽造署押之行為為偽造準私文書（標單）之一部，不
    另論罪，又其偽造私文書之低度行為，已為行使偽造私文書之高度行為所吸收，
    不另論罪。被告每次冒標詐欺行為，皆使各該期會員陷於錯誤，而各交付會款，
    同時侵害多數人之財產法益，乃一行為觸犯數罪名之同種想像競合犯，均應從一
    重之詐欺取財罪處斷。再被告多次行使偽造私文書及詐欺取財之犯行，均時間緊
    接，犯罪構成要件相同，顯係均基於概括犯意為之，為連續犯，應分別依刑法第
    五十六條之規定以一罪論，並各加重其刑。其所犯上開連續行使偽造私文書罪與
    連續詐欺取財罪二罪間，有方法結果之牽連關係，應從一重之連續行使偽造私文
    書罪處斷。
四、原審予以論罪科刑固非無見，惟查：原審關於被告詐欺金額計算有誤，例如冒標
    李茂慶部份，係在第三會，斯時，除被告會首外，應繳死會錢者僅第二會之得標
    會員一人，餘為活會會員，被告本身既係詐取會錢，其自不須繳出其原本應付之
    死會錢。乃原判決未予扣除至詐欺金額多出二萬元即有未洽。被告上訴意旨猶執
    前詞，否認犯罪，雖不足採，惟原判決既有可議，自應由本院將原判決撤銷改判
    。爰審酌被告犯罪之動機、目的、手段、詐取之金額甚鉅、對被害人所生之危害
    ，及迄今尚未與告訴人等達成民事和解，並參諸被告犯後坦承犯行之態度，量處
    如主文所示之刑，以示懲儆。至於被告所偽造之標單，均未經扣案，被告並供稱
    均業已丟棄滅失，且依一般民間習慣，標會之後該標單亦無留存之必要，故上述
    標單及其上偽造之署押，既均已滅失而不存在，自無從再併予宣告沒收，附此敘
    明。
據上論斷，應依刑事訴訟法第三百六十九條第一項前段、第三百六十四條、第二百九
十九條第一項前段、刑法第五十六條、第二百十六條、第二百十條、第二百二十條第
一項、第三百三十九條第一項、第五十五條，罰金罰鍰提高標準條例第一條前段，判
決如主文。
本案經檢察官蘇南桓到庭執行職務。
中    華    民    國      九十一      年      十二      月      五      日
                                  臺灣高等法院臺南分院刑事第二庭
                                      審判長法官  蘇    重    信
                                            法官  陳    清    溪
                                            法官  林    永    茂
右正本證明與原本無異。
如不服本判決，應於判決送達後十日內向本院提出上訴狀，其未敘述理由者並應於提
出上訴狀後十日內向本院補提理由書（應附繕本)。
                                      法院書記官  李    珍    鳳
中    華    民    國      九十一      年      十二      月      九      日
附錄法條：
刑法第二百一十條：偽造、變造私文書，足以生損害於公眾或他人者，處五年以下有
                  期徒刑。
刑法第二百一十六條：行使第二百十條至第二百十五條之文書者，依偽造、變造文書
                    或登載不實事項或使登載不實事項之規定處斷。
刑法第三百三十九條第一項：意圖為自己或第三人不法之所有，以詐術使人將本人或
                          第三人之物交付者，處五年以下有期徒刑、拘役或科或
                          併科一千元以下罰金。
附表：（11.起會～4.滿會、會員會首共人）
┌──┬───┬────┬───┬──────┬────────────┐
│編號│被冒標│冒標時間│冒  標│標        息│  詐    得    金    額  │
│    │人  名│(年月日)│會  次│            │                        │
├──┼───┼────┼───┼──────┼────────────┤
│ 一 │李茂慶│ 1. │第３會│七、五○○元│(死會20000元×1人)＋｛活│
│    │(虛列)│        │      │            │會(20000元－7500元)×(18│
│    │      │        │      │            │人－會首1人－虛列會員3人│
│    │      │        │      │            │－死會1人)｝＝162.500元 │
├──┼───┼────┼───┼──────┼────────────┤
│ 二 │陳榮權│ 3. │第５會│七、八○○元│(死會20000元×2人)＋｛活│
│    │(虛列)│        │      │            │會(20000元－7800元)×(18│
│    │      │        │      │            │人－會首1人－虛列會員3人│
│    │      │        │      │            │－死會2人）}＝186.400元 │
├──┼───┼────┼───┼──────┼────────────┤
│ 三 │廖燦輝│ 4. │第６會│八、○○○元│(死會20000元×2人)＋｛活│
│    │(虛列)│        │      │            │會(00000－0000元)×(18人│
│    │      │        │      │            │－會首1人－虛列會員3人－│
│    │      │        │      │            │死會2人）｝＝184.000元  │
┌──┬───┬────┬───┬──────┬────────────┐
│ 四 │己○○│ 6. │第８會│五、○○○元│(死會20000元×3人)＋｛活│
│    │      │        │      │            │會(20000元－5000元)×(18│
│    │      │        │      │            │人－會首1人－虛列會員3人│
│    │      │        │      │            │－死會3人)｝＝225.000元 │
├──┼───┼────┼───┼──────┼────────────┤
│ 五 │李金鳳│ 7. │第９會│七、○○○元│(死會20000元×3人)＋｛活│
│    │      │    │      │            │會(20000元－7000元)×(18│
│    │      │        │      │            │人－會首1人－虛列會員3人│
│    │      │        │      │            │－死會3人)｝＝203000元  │
├──┼───┼────┼───┼──────┼────────────┤
│ 六 │癸○○│ 9. │第會│七、○○○元│(死會20000元×4人)＋｛活│
│    │      │        │      │            │會(20000元－7000元)×(18│
│    │      │        │      │            │人－會首1人－虛列會員3人│
│    │      │        │      │            │－死會4人)｝＝210.000元 │
└──┴───┴────┴───┴──────┴────────────┘
┌──┬───┬────┬───┬──────┬────────────┐
│ 七 │許嘉惠│ 10. │第會│六、二○○元│(死會20000元×4人)＋｛活│
│    │      │        │      │            │會(20000元－6200元)×(18│
│    │      │        │      │            │人－會首1人－虛列會員3人│
│    │      │        │      │            │－死會4人)｝＝218.000元 │
├──┼───┴────┴───┴──────┴────────────┤
│合計│一．三八八．九○○元                                            │
└──┴────────────────────────────────┘
